最高法院刑事判決　　　　　　　　　　　　　　　九十一年度台上字第二四二二號
　　上　訴　人　乙○○
　　選任辯護人　謝曜焜律師
　　上　訴　人　丙○○
　　　　　　　　甲○○
　　右二人共同
　　選任辯護人　王勝彥律師
右上訴人等因貪污案件，不服台灣高等法院中華民國九十年八月二十二日第二審更審
判決（九十年度上更(二)字第一四０號，起訴案號：台灣台北地方法院檢察署八十四年
度偵字第一二七四二、一二九三五、一三一０七、一三一一０、一三三三０號），提
起上訴，本院判決如左：
    主  文
原判決撤銷，發回台灣高等法院。
    理  由
本件原判決認定上訴人乙○○係臺灣北區電信管理局（以下簡稱北區電信局）設計處
工作員，負責電話線路設計等業務，為依據法令從事公務之人員。乙○○明知非其主
管或監督之電話用戶姓名、地址、電話號碼及電話線號等個人在電信局之資料，非因
公務不得查詢，竟基於概括之犯意，自民國八十四年一月二十一日起至同年六月六日
止，連續利用其在北區電信局得以接觸並操作電腦終端機之機會，對於非主管或監督
之事務，利用職權機會，依蔡進所委查之事項（範圍包括二、四、六、八、九字頭
「電話查地址」、台北縣、市「地址查電話」及「查電話線號」）冒用不知情溫芳春
之名義，將北區電信局建檔儲存於電腦中之電話用戶相關資料叫出列印後，於每日上
、下午固定時間各打電話一次告知在臺北市○○○路○段八十五巷二號四樓經營「金
山」徵信社之負責人蔡進、或蔡進之嫂嫂黃淑惠（查詢資料詳如原判決附表一，
(一)、(二)、(三)所示），並將上開資料，依電話查地址每件新臺幣（下同）二百元、地址
查電話每件四百元、查電話線號每件一百元之代價，出售與蔡進圖利，共計得款十
五萬七千四百元。上訴人丙○○係北區電信局營業處業務佐，負責管理客戶申請電話
過戶、移機、申請轉接等業務，為依據法令從事公務之人員。丙○○明知其主管之電
話用戶姓名、地址及電話號碼等個人在電信局之資料，非因公務不得查詢，並不得將
其主管之該等資料提供他人而從中圖利，竟基於概括之犯意，自八十四年一月二十一
日起至同年六月六日止，連續利用其在北區電信局得以接觸並操作電腦終端機之機會
，依蔡進所委查之事項（範圍包括三、五、七字頭及部分六字頭「由電話查得用戶
姓名及地址」），將其主管之北區電信局建檔儲存於電腦中之電話用戶相關資料查詢
取得後，於每日上、下午固定時間各打電話一次告知蔡進或黃淑惠（查詢資料詳如
原判決附表二所示），並依電話查地址每件收取二百元之代價，出售與蔡進，而對
於主管之事務直接圖利，共計得款九萬六千元。上訴人甲○○為臺北市大安區公所民
政課昌隆里里幹事，負責下達區公所指示及協助里長辦理里內服務等工作，為依據法
令從事公務之人員。甲○○明知非其主管或監督之臺北市市民口卡資料等，非因公務
不得任意查詢並提供他人而從中圖利，竟基於概括之犯意，自八十三年十一月上旬，
連續利用其曾於七十一年至七十五年間，任職臺北市政府警察局通報台之約聘人員之
機會，對於非主管或監督之事務，利用職權上之機會，依蔡進所委查之事項，以不
知情之臺北市政府警察局通報台不特定值班老同事等幫忙查詢為由，而將前述機關單
位所擁有之口卡資料告知蔡進、黃淑惠（查詢資料詳如原判決附表三所示），並依
查口卡資料每件三百元之代價，出售與蔡進圖利，共計得款二千一百元等情。因而
將第一審關於此部分之判決撤銷，改判論處乙○○、甲○○連續依據法令從事公務之
人員，對於非主管之事務，利用職權機會圖利罪刑，及丙○○連續依據法令從事公務
之人員，對於主管之事務，直接圖利罪刑，固非無見。
惟查：(一)原判決認定乙○○連續利用其在北區電信局得以接觸並操作電腦終端機之機
會，對於非主管或監督之事務，利用職權機會，依蔡進所委查之事項（範圍包括二
、四、六、八、九字頭「電話查地址」、台北縣、市「地址查電話」及「查電話線號
」）冒用不知情溫芳春之名義，將查得之資料（詳如原判決附表一之(一)、(二)、(三)所示
）電話告知蔡進，藉以圖利等情。但依該附表一之(一)編號十八、四十二、五十二所
載，乙○○所查號碼分別為「0000000」、「0000000」、「0000
000」號，與事實欄本文所載，蔡進所委查者為二、四、六、八、九字頭之電話
號碼並不相符，致事實欄前後之記載矛盾，難認適法。(二)按八十五年十月二十三日修
正前貪污治罪條例第六條第五款之對於非主管或監督之事務，利用職務之機會或身分
圖利罪，其利用身分圖利者，以行為人之身分，對於該事務有某種程度之影響力，而
據以圖利為必要，其利用機會圖利者，則以行為人對於該事務，有可憑藉影響之機會
而據以圖利，方屬相當。而所謂對於該事務有無影響力或有無可憑藉影響之機會，係
指從客觀上加以觀察，因行為人之身分及其行為，或憑藉其身分之機會有所作為，致
使承辦該事務之公務員，於執行其職務時，心理受其拘束而有所影響，行為人並因而
圖得不法利益而言。依原判決認定之事實，甲○○係臺北市大安區公所民政課昌隆里
里幹事，負責下達區公所指示及協助里長辦理里內服務等工作。曾於七十一年至七十
五年間，任職臺北市政府警察局通報台之約聘人員之機會，竟基於概括之犯意，自八
十三年十一月上旬，利用職權上之機會，依蔡進所委查之事項，由其不知情之該通
報台不特定值班老同事等幫忙查詢口卡資料，販賣予蔡進圖利。但甲○○對於「非
因公務不得任意查詢口卡資料並提供他人」之事項，究竟依其里幹事之身分及其行為
，或憑藉其身分之機會有何作為，致使承辦該事務之公務員，於執行其職務時，心理
受其拘束而有所影響之情形，原判決並未於理由內說明其所憑之證據及其認定之理由
，自有判決不備理由之違誤。(三)原判決理由說明上訴人等三人抗辯於調查站所為之筆
錄，非出於任意性，而未採為認定事實之依據，縱該筆錄確有非出於任意性之瑕疵，
於本件事實認定之基礎而言，仍屬無害之錯誤，並不影響其他證據之證據能力等情。
對於上訴人等在調查站訊問時被刑求之抗辯，原審並未調查是否屬實，即不採取此部
分筆錄作為認定事實之依據。卻又於理由內認「被告乙○○、丙○○、甲○○於偵查
中（即調查站訊問時）自白犯罪」，而依修正前之貪污治罪條例第八條規定，減輕其
刑，顯然理由前後矛盾，亦有未合。(四)原判決認定乙○○冒用不知情溫芳春之名義，
查得如原判決附表一之(一)、(二)、(三)所示之資料告知蔡進，藉以圖利等情。但依據中
華電信公司北區電信分公司檢送第一審之「員工代號二二一九０六號自八十四年一月
起進入電腦查詢資料之紀錄表」所載（見第一審卷第三二五頁及卷外證物袋證一、證
二），該附表一之(一)、(二)、(三)之查詢資料，以溫芳春之代號「二二一九０六」查詢之
帳號分別為「  LMSPC 」、「 DGSN 」、「 LINE 」。該帳號所代表之意義為何？是
否代表不同之電腦終端機？如為終端機代號，是否均屬乙○○服務之單位？此與認定
乙○○犯罪之事實攸關，原判決未進一步調查審認，尚有未當。(五)原判決理由引用丙
○○於偵查中供述：「（你在筆錄內說今年六月六日蔡進又請你再查九支電話，有
無此事？有的。」（見原判決第十三頁第五、六行）。但依原判決附表二所列丙○○
替蔡進查詢電話用戶資料紀錄，八十四年六月六日查詢之電話記錄共有十二支電話
（原判決二一九頁）。原判決認定之事實與理由之說明不相適合，自有判決理由矛盾
之違法。上訴意旨均執以指摘原判決不當，非無理由，應認仍有發回更審之原因。
據上論結，應依刑事訴訟法第三百九十七條、第四百零一條，判決如主文。
中      華      民      國    九十一    年      五      月      二      日
                              最高法院刑事第六庭
                                  審判長法官  吳  雄  銘
                                        法官  池  啟  明
                                        法官  石  木  欽
                                        法官  郭  毓  洲
                                        法官  吳  三  龍
      右正本證明與原本無異
                                              書  記  官
中      華      民      國    九十一    年      五      月      三      日
